【裁判字號】    97,簡上,162
【裁判日期】    970807
【裁判案由】    詐欺
【裁判全文】
臺灣桃園地方法院刑事判決             97年度簡上字第162號
上  訴  人  甲  ○
即  被  告
                      號3樓之3
選任辯護人  陳正旻律師
上列上訴人即被告因詐欺案件，不服本院刑事庭中華民國96年12
月20日96年度壢簡字第2689號第一審刑事簡易判決（聲請簡易判
決處刑案號：臺灣桃園地方法院檢察署96年度偵字第25921 號）
，提起上訴，及移送併案審理（臺灣臺南地方法院檢察署97年度
偵字第2271號、臺灣高雄地方法院檢察署97年度偵字第5783、24
26號、臺灣臺中地方法院檢察署97年度偵字第2222號、臺灣新竹
地方法院檢察署96年度偵字第6596號、97年度偵字第690 、1584
號），本院管轄之第二審合議庭判決如下：
    主  文
原判決撤銷。
甲○幫助意圖為自己不法之所有，以詐術使人將本人之物交付，
處有期徒刑參月，如易科罰金，以新臺幣壹仟元折算壹日。
    事  實
一、被告甲○可預見提供自己之帳戶供他人使用可能係供不法份
    子作為詐欺犯罪之用，竟仍基於縱有人以其金融帳戶實施詐
    欺犯罪亦不違背其本意之幫助故意，於民國96年8 月31日，
    在臺北縣板橋市捷運新埔站出口處，將其所開立之臺灣郵政
    股份有限公司新竹市○區○○路郵局（下稱新竹南大路郵局
    ）帳號000-0000000-0000000 帳戶存摺、提款卡及密碼，提
    供予某姓名、年籍不詳「呂先生」之成年男子，供作該人及
    所屬詐騙集團使用。
二、該不詳詐欺集團成員在取得甲○提供之上開帳戶存摺、提款
    卡及密碼後，即與其集團成員（實際人數不詳）共同意圖為
    自己不法之所有，並均基於詐欺取財之犯意聯絡，而有下列
    詐欺取財犯行：
  (一)該詐騙集團成員於96年9 月3 日於雅虎奇摩拍賣網站刊登拍
    賣「SONY-VAIOS48筆記型電腦」之不實廣告，迨於同年月5
    日該詐騙集團成員向在桃園縣中壢市○○○街住處上網之己○○，佯稱其以新臺幣（下同）17,000元得標，並要求己○○匯款後即會寄出得標之筆記型電腦，致其陷於錯誤，而於
    同日晚上8 時57分許，按詐騙集團成員指示至自動提款機前
    轉帳17,000元至上開帳戶，嗣因己○○遲未收到上開筆記型
    電腦，始知受騙。
  (二)該詐騙集團成員於96年9 月4 日於雅虎奇摩拍賣網站刊登拍
    賣「NOKIA N76 （紅色）三頻手機」之不實廣告，迨於同日
    該詐騙集團成員向在高雄市○○區○○路2 號處所上網之庚○○，佯稱其以8,120 元得標，並要求庚○○匯款後即會寄
    出得標之手機，致其陷於錯誤，而於96年9 月7 日晚上7 時
    34分許，按詐騙集團成員指示至自動提款機前轉帳8,120 元
    至上開帳戶，嗣因庚○○遲未收到上開手機，始知受騙。
  (三)該詐騙集團成員於96年9 月5 日於雅虎奇摩拍賣網站刊登拍
    賣「SONY T20數位相機830 萬畫素2.5 吋超大螢幕」之不實
    廣告，迨於同日該詐騙集團成員向在臺南市○○區○○里○
    鄰○○○道686 巷13弄8 號住處上網之丁○○，佯稱其以8,
    100 元得標，並要求丁○○匯款後即會寄出得標之數位相機
    ，致其陷於錯誤，而於同年月6 日中午12時51分許，按詐騙
    集團成員指示匯款8,100 元至上開帳戶，嗣因丁○○遲未收
    到上開數位相機，始知受騙。
  (四)該詐騙集團成員於96年9 月5 日於雅虎奇摩拍賣網站刊登拍
    賣「SONY ERICSSON K750i 二手機」之不實廣告，迨於同日
    該詐騙集團成員向在新竹市○區○○里○○鄰○○街53巷59號
    處所上網之丙○○，佯稱其以3,970 元得標，並要求丙○○
    匯款後即會寄出得標之手機，致其陷於錯誤，而於同年月6
    日上午8 時37分許，按詐騙集團成員指示至自動提款機前轉
    帳3,970 元至上開帳戶，嗣因丁○○遲未收到上開手機，始
    知受騙。
  (五)該詐騙集團成員於96年9 月6 日於雅虎奇摩拍賣網站刊登拍
    賣「PENTAX OPTION A30 數位相機」之不實廣告，迨於同日
    該詐騙集團成員向上網進行購物之乙○○，佯稱其以6,420
    元得標，並要求乙○○匯款後即會寄出得標之數位相機，致
    其陷於錯誤，而於同日中午12時53分許，按詐騙集團成員指
    示至自動提款機前轉帳6,420 元至上開帳戶，嗣因乙○○遲
    未收到上開數位相機，始知受騙。
三、案經己○○訴由桃園縣政府警察局中壢分局移送臺灣桃園地
    方法院檢察署檢察官偵查後，聲請以簡易判決處刑，及移送
    併案審理。
    理  由
一、後引證人己○○、庚○○、丁○○、丙○○、乙○○於警詢
    中之陳述，皆屬被告以外之人在審判外所為之傳聞證據，惟
    檢察官與被告均未在本院言詞辯論終結前對此聲明異議，依
    刑事訴訟法第159 條之5 第2 項規定，視為同意引用上開證
    據作為審判資料，本院審酌上開證人均係在匯款後發覺受騙
    即時報案製作警詢筆錄，並無捏造案情之虞，且其等並未直
    接指述被告涉案，亦無誣攀之虞，由上開陳述作成時之情況
    ，做為證據應屬適當，依刑事訴訟法第159 條之5 第1 項規
    定，上開證人之警詢筆錄，應均有證據能力。又被告之新竹
    南大路郵局帳戶之客戶存簿資料、印鑑卡及帳戶最近交易資
    料、被害人己○○之中國信託銀行自動櫃員機交易紀錄、被
    害人庚○○之台新銀行自動櫃員機交易紀錄、被害人丁○○
    之郵政國內匯款執據、被害人丙○○之新竹第三信用合作社
    交易紀錄、被害人乙○○之中國信託銀行自動櫃員機交易紀
    錄等證據，均係金融機關從事金融業務上所需製作之紀錄文
    書或證明文書，且核無顯不可信之情況，依刑事訴訟法第15
    9 條之4 第2 款規定，此部分證據亦均有證據能力。
二、訊據被告甲○固坦承於上開時間、地點，將其在新竹南大路
    郵局申辦之帳戶存摺、提款卡及密碼交給「呂先生」成年男
    子使用之事實，惟矢口否認有何幫助詐欺犯行。辯稱：伊是
    看報紙應徵線上電玩遊戲外務工讀的工作，而與1 名自稱「
    呂先生」之人聯絡，該名「呂先生」要伊提供帳戶，說客戶
    會將錢交給伊，然後伊將交易金額匯入自己的帳戶內，公司
    會隔日領出，伊的帳戶是被騙走的，伊也是被害人云云。經
    查：
  (一)本件詐欺集團之詐騙情形：
  1.被告所開設之上開新竹南大路郵局帳戶，確於96年9 月5 日
    ，遭不詳人士以佯裝網路拍賣物品之方式，用以詐騙被害人
    己○○匯入款項之事實，業據被害人己○○於警詢及偵查中
    指述綦詳（見臺灣桃園地方法院檢察署96年度偵字第2592 1
    號偵查卷第9 至10頁、第20至21頁），且有被害人己○○之
    中國信託銀行自動櫃員機交易紀錄影本1 紙、被告之新竹南
    大路郵局上揭帳戶之客戶存簿資料、印鑑卡及帳戶最近交易
    資料各1 份附卷可稽（見同上偵查卷第13頁至16頁）。是被
    害人己○○遭詐騙後轉帳匯款之事實，堪可認定。
  2.被告所開設之上開新竹南大路郵局帳戶，確於96年9 月7 日
    ，遭不詳人士以佯裝網路拍賣物品之方式，用以詐騙被害人
    庚○○匯入款項之事實，業據被害人庚○○於警詢指述綦詳
    ，且有告之新竹南大路郵局上揭帳戶之客戶存簿資料、印鑑
    卡及帳戶最近交易資料、被害人庚○○之台新銀行自動櫃員
    機交易紀錄影本各1 份附卷可稽（見臺灣高雄地方法院檢察
    署97年度偵字第5783號卷附刑案偵查卷宗第5 、8 、10、11
    頁）。是被害人庚○○遭詐騙後轉帳匯款之事實，堪可認定
    。
  3.被告所開設之上開新竹南大路郵局帳戶，確於96年9 月6 日
    ，遭不詳人士以佯裝網路拍賣物品之方式，用以詐騙被害人
    丁○○匯入款項之事實，業據被害人丁○○於警詢指述綦詳
    ，且有被害人丁○○之郵政國內匯款執據、被告之新竹南大
    路郵局上揭帳戶之客戶存簿資料、印鑑卡及帳戶最近交易資
    料各1 份附卷可稽（見臺灣臺南地方法院檢察署97年度偵字
    第2271號卷附刑案偵查卷宗第3 、5 、7 、9 頁）。是被害
    人丁○○遭詐騙後轉帳匯款之事實，堪可認定。
  4.被告所開設之上開新竹南大路郵局帳戶，確於96年9 月6 日
    ，遭不詳人士以佯裝網路拍賣物品之方式，用以詐騙被害人
    丙○○入款項之事實，業據被害人丙○○於警詢指述綦詳，
    且有被告之新竹南大路郵局上揭帳戶之客戶存簿資料、印鑑
    卡及帳戶最近交易資料、被害人丙○○之新竹第三信用合作
    社交易紀錄影本各1 份附卷可稽（見臺灣新竹地方法院檢察
    署96年度偵字第6596號卷第8 、11、13、21頁）。是被害人
    丙○○遭詐騙後轉帳匯款之事實，堪可認定。
  5.被告所開設之上開新竹南大路郵局帳戶，確於96年9 月6 日
    ，遭不詳人士以佯裝網路拍賣物品之方式，用以詐騙被害人
    乙○○匯入款項之事實，業據被害人乙○○於警詢指述綦詳
    ，且有被告之新竹南大路郵局上揭帳戶之客戶存簿資料、印
    鑑卡及帳戶最近交易資料、被害人乙○○之中國信託銀行自
    動櫃員機交易紀錄影本各1 份附卷可稽（見臺灣台中地方法
    院檢察署97年度偵字第2222號卷附刑案偵查卷宗第5 、7 、
    9 、11頁）。是被害人乙○○遭詐騙後轉帳匯款之事實，堪
    可認定。
  (二)被告雖辯稱：伊是看報紙應徵線上電玩遊戲外務工讀的工作
    ，1 名自稱「呂先生」的人要伊提供帳戶，方便伊將收到的
    帳款存進去，對方自己再去領出，伊的帳戶是被騙的，伊也
    是被害人云云，意指其並無幫詐欺之犯意，並提出蘋果日報
    之分類廣告、被告以0000000000電話與該「呂先生」使用之
    0000000000電話之通聯紀錄、被告傳真身分證給「呂先生」
    之收據及事後報案等資料作為佐證。惟查：
  1.被告於本院審理時供稱：呂先生說他們的公司是全省性的公
    司，所以沒有到呂先生的公司面試等語（本院簡上卷第52頁
    ），是被告雖提出上開報紙廣告、通聯紀錄及傳真收據等件
    ，惟被告始終未能指出係在何家公司應徵工作，而該負責應
    徵事項之「呂先生」係為何人。再本件被告係於96年8 月31
    日，在臺北縣板橋市捷運新埔站出口處，將上開帳戶存摺、
    提款卡及密碼交付給「呂先生」指派之外務人員，則被告僅
    憑一份報紙廣告向人應徵工作，在對應徵對象之身份背景、
    工作地點及性質全無所知情形下，僅初次見面，對方即要求
    其提供帳戶使用，且是約在熙嚷的捷運站出口處交付等情節
    ，竟毫不動疑，即貿然提供個人帳戶給對方使用，衡諸一般
    應徵工作之常態，寧有是理？被告所辯是否與事實相符，顯
    有可疑。
  2.又一般而言，在金融機關開設帳戶，僅需存入最低開戶金額
    即可開戶，個人亦可以同時在不同之金融機構申請數個帳戶
    使用，甚為簡便，實無使用他人帳戶之必要，且金融存摺、
    提款卡事關存款人財產權益之保障，倘有不明之金錢進出，
    甚至攸關個人是否應負法律責任，具有相當之專屬性，是故
    ，若非本人或與本人具有信賴關係之親友，或因使用人因故
    不能開設帳戶使用等特殊原因，殊難想像行為人有貿然將自
    己帳戶提供給旁人使用之可能，縱或一時將帳戶交給他人使
    用，亦必深入瞭解對方使用之目的，或隨即將帳戶收回保管
    ，方符常情。雖然被告辯稱：伊應徵工作的內容，是到網咖
    收款扣下一成是我的工作獎金，其他的是隔日再匯到伊提供
    的帳戶內，公司再拿伊提供的提款卡取款，伊再打電話給呂
    先生報帳云云（臺灣臺南地方法院檢察署96年度核交字第44
    68號卷第6 頁），然該公司若是以被告為收款業務員，自應
    由公司提供自己之帳戶，被告再將收受之款項存入公司帳戶
    內，公司依收入金額另計算酬勞給付予被告，如此不僅程序
    簡便，且易於控管，豈有被告將收受款項存入自己帳戶，再
    通知公司持被告之提款卡自行提領之理，被告此部分所辯，
    與一般公司營運情形不符，殊難想像。
  3.再依卷附被告上開帳戶客戶歷史交易清單顯示，被告上開帳
    戶於96年8 月23日經提領清空僅剩8 元，另曾於同年月28日
    核發晶片卡等情（本院簡上卷第104 頁）。對此，被告於偵
    訊供稱：96年8 月23日呂先生要求伊去清空帳戶，也要求伊
    提供晶片卡，因原本晶片卡很舊了，而且伊也在舊的晶片卡
    上用奇異筆寫密碼，公司規定不能寫密碼，伊也不想讓收晶
    片卡的外務員看到，所以伊才更換新的給呂先生等語（臺灣
    臺南地方法院檢察署96年度核交字第4468號卷第8 頁）；另
    於本院審理時供稱：伊是於96年8 月23日與呂先生聯絡後，
    就知道會用到郵局帳戶，所以23日就去申請核發晶片卡，28
    日核發下來等語（本院簡上卷第170 頁），是依上開證據顯
    示，被告於96年8 月23日與該名「呂先生」聯絡過程中，關
    於交付上開帳戶存摺、提款卡及密碼，乃雙方約定之重要事
    項，被告才會於96年8 月23日電話會談後，於當日立刻進行
    清空帳戶及申請核發晶片卡之動作。而被告於警詢、偵訊均
    一再陳稱：伊於96年8 月23日打電話向「呂先生」應徵工作
    ，「呂先生」說先傳身分證件審核，並要求每日打電話與公
    司聯絡，一星期之後再決定是否錄用，同年月31日「呂先生
    」打電話要伊提供2 個帳戶，伊即於臺北縣板橋市捷運新埔
    站出口處，將上開郵局帳戶存摺、提款卡及密碼交給「呂先
    生」指派的外務人員等語。則被告自96年8 月23日與「呂先
    生」聯絡並清空帳戶及申請核發晶片卡後，至同年月8 月31
    日將帳戶存摺、提款卡及密碼交付給「呂先生」為止，其間
    相距8 天，被告於此8 日內竟不思索何以第一次電話會談即
    要求提供存摺、提款卡及密碼，對方如此要求豈不怪異？又
    被告於本院審理供稱：伊於96年8 月31日交付存摺、提款卡
    及密碼後，「呂先生」就沒有再與伊聯絡，伊至96年9 月8
    日覺得受騙才去報警等語（本院簡上卷第171 頁），衡情，
    一般人將重要之存摺、提款卡及密碼交付予不認識之人後，
    當會立即追蹤該人下落，以免受騙，則被告於96年8 月31日
    交付存摺、提款卡及密碼後，於隔1 日或2 日未能聯絡到「
    呂先生」時，即應警覺是否有受騙之情形，而應立即報警，
    若於斯時報警處理，自無其後被害人等遭詐欺之情事發生，
    然被告不為此圖，竟於交付存摺、提款卡及密碼後之第8 天
    ，始報警處理，然此8 日期間已足夠詐欺集團使用被告所交
    付之帳戶進行詐騙行為。是從被告自應徵時起至交付存摺等
    物止，相距8 日；再從交付存摺等物起至報案日止，又相距
    8 日等情觀察，被告之一切作為均配合該「呂先生」之要求
    ，並於「呂先生」所屬之詐欺集團完成上開詐騙行為後，始
    報警處理，即被告上開行為，皆不合常情，實難認被告係受
    詐騙始交付存摺、提款卡及密碼。
  4.雖被告另以其無社會經驗，不知質疑上開情形云云置辯。惟
    被告於案發時為22歲之青年，其學歷為高中程度，高中畢業
    後曾於加油站及燦坤公司工作過，該等公司在應徵、面試時
    均未要求交付存摺、提款卡及密碼等情，為被告於審理時所
    是認（本院簡上卷第52頁）。即被告並非毫無應徵工作經驗
    之人，且知一般正常公司並不會要求員工提供存摺、提款卡
    及密碼，竟對上開無應徵處所、約於捷運站出口會面並交付
    存摺及提款卡等與常情不符之應徵方式，絲毫不加以懷疑，
    實難想像，是被告此部分所辯，要難採信。
  5.據上，被告上開所辯皆與常情不符，應係卸責之詞，並無可
    採。雖然被告另舉其母戊○○及警員黃駿欣為證（本院簡上
    卷第153 、156 頁），證明其於96年9 月8 日有報警處理之
    動作。惟本院已就被告於應徵當時及交付存摺等物之諸多不
    合常情之處，論述如前，並詳述交付存摺等物後，在與「呂
    先生」聯絡不上情形下，何以拖延8 日始於96年9 月8 日報
    警之不合理行為，是被告於事後之報警行為尚不足作為有利
    被告認定之依據，附此敘明。
  (三)本件詐欺集團在誘騙被害人己○○、庚○○、丁○○、丙○○、乙○○等人匯款時，即已指定被告上開帳戶作為被害人
    等匯款之帳戶，事後並以被告交付之提款卡從上揭帳戶中提
    領匯款，可見上開帳戶確係由該詐欺集團使用無疑，而該帳
    戶係被告於96年8 月31日，在臺北縣板橋市捷運新埔站出口
    處交付給「呂先生」指派之外務人員等情，亦為被告所是認
    。按「行為人對於構成犯罪之事實，預見其發生而其發生並
    不違背其本意者，以故意論」，刑法第13條第2 項定有明文
    ，查現今詐欺集團往往巧立名目，誘使被害人轉帳匯款至人
    頭帳戶，以遂行犯罪，並藉此隱蔽身份，逃避警員查緝，此
    種案件層出不窮，時有所聞，且經電視媒體、社會大眾長期
    報導、傳述結果，已係眾所週知之事實，是故，個人帳戶不
    能隨意提供他人使用，應係一般人應有之認識，而被告在交
    付本件帳戶之存摺等物時，已為22歲之成年人，心智正常，
    又係高中畢業，有工作經驗，對上開社會常態，依其年齡、
    智識及社會經驗，顯難諉為不知，其自有由上揭情事，而預
    見該詐欺集團在取得其帳戶存摺、提款卡後，有將之用於詐
    欺取財等違法情事之可能，然被告仍貿然將其帳戶存摺、提
    款卡及密碼等物提供給該詐欺集團使用，自足認定對被告而
    言，縱使該詐欺集團果然藉其帳戶犯罪，亦不違背其本意，
    被告有幫助該詐欺集團犯詐欺取財罪之未必故意，應可認定
    。
  (四)綜上所述，本件事證已臻明確，被告犯行堪予認定，應依法
    論科。
三、查被告將其個人帳戶提供予本案之詐欺集團使用，並非直接
    參與該集團詐騙被害人之犯行，且被告對上揭犯罪，亦無為
    自己犯罪之意，其所為應僅止於對該集團之犯罪，提供構成
    要件以外之助力，係幫助犯。核被告所為，係犯刑法第30條
    第1 項前段、第339 條第1 項之幫助詐欺取財罪。被告將其
    上開帳戶之存摺、提款卡及密碼交給該詐欺集團，使己○○
    、庚○○、丁○○、丙○○、乙○○等被害人先後受該詐欺
    集團所騙，將款項匯入被告上開帳戶，係以一個提供帳戶之
    幫助行為，幫助該詐欺集團為數個犯罪行為，為想像競合犯
    ，應依刑法第55條規定處斷。被告為幫助犯，考量其犯行對
    該詐欺集團提供之助力有限，且替代性高，惡性不彰，爰依
    刑法第30條第2 項規定減輕其刑。聲請簡易判決處刑意旨僅
    敘及被告將其帳戶提供給該詐欺集團使用後，該詐欺集團成
    員以之詐騙被害人己○○之犯行，而未敘及該詐欺集團成員
    持被告帳戶詐騙被害人庚○○、丁○○、丙○○、乙○○等
    事實，惟此部份移送併辦之犯罪事實與已聲請簡易判決處刑
    之事實間，具有想像競合犯裁判上一罪之關係，本院自應併
    予審酌。
四、原審對被告論罪科刑，雖非無見，惟未敘及該詐欺集團成員
    在取得被告提供之人頭帳戶後，以之詐騙被害人庚○○、丁○○、丙○○、乙○○之事實，則有違誤。被告以其交付本
    案帳戶給人使用，並無幫助他人犯罪之意為由，提起上訴，
    依前說明，雖無理由，然原判決既有前開瑕疵，仍屬無可維
    持，自應由本院予以撤銷改判。爰審酌現今詐欺集團猖獗，
    一般民眾受此類不法集團詐騙、騷擾，甚至因此損失財物者
    ，不勝枚舉，而被告隨意將自己之帳戶存摺、提款卡提供予
    詐欺集團使用，不僅使偵查機關無法透過帳戶追查提款人，
    益增破案困難，且往往間接造成被害人之鉅額金錢損失，適
    所以助長此類歪風，不宜輕縱，其犯罪之動機、目的及犯後
    態度等一切情狀，量處如主文第2 項所示之刑，並諭知易科
    罰金之折算標準，以示懲儆。
據上論斷，應依刑事訴訟法第455 條之1 第3 項、第369 條第1
項前段、第364 條、第299 條第1 項前段，刑法第30條第1 項前
段、第2 項、第339 條第1 項、第55條、第41條第1 項前段，刑
法施行法第1 條之1 第1 項、第2 項前段，判決如主文。
本案經檢察官翁偉玲到庭執行職務。
中    華    民    國    97    年    8     月    7     日
                  刑事第七庭  審判長法  官  蕭世昌
                                    法  官  林惠霞
                                    法  官  劉為丕
以上正本證明與原本無異。
不得上訴。
                                    書記官  陳育萱
中    華    民    國    97    年    8     月    12    日
附錄本案論罪科刑法條：
中華民國刑法第30條
（幫助犯及其處罰）
幫助他人實行犯罪行為者，為幫助犯。雖他人不知幫助之情者，
亦同。
幫助犯之處罰，得按正犯之刑減輕之。
中華民國刑法第339條
（普通詐欺罪）
意圖為自己或第三人不法之所有，以詐術使人將本人或第三人之
物交付者，處5年以下有期徒刑、拘役或科或併科1千元以下罰金
。
以前項方法得財產上不法之利益或使第三人得之者，亦同。
前二項之未遂犯罰之。


司法院資訊處製作；財團法人民間司法改革基金會備份。
